【裁判字號】    95,簡上,158
【裁判日期】    951220
【裁判案由】    偽造文書
【裁判全文】
臺灣嘉義地方法院刑事判決             95年度簡上字第158號
上  訴  人  臺灣嘉義地方法院檢察署檢察官
上  訴  人
即  被  告  丙○○
           戊○○○
上列上訴人因偽造文書案件，不服臺灣嘉義地方法院嘉義簡易庭
95 年度嘉簡字第781號，中華民國95年6月16日第一審簡易判決
（聲請簡易判決處刑案號：臺灣嘉義地方法院檢察署94年度發查
偵字第86號、95年度偵字第3781號），提起上訴，本院管轄第一
審之合議庭判決如下：
    主  文
原判決撤銷。
丙○○及戊○○○均無罪。
    理  由
一、公訴意旨略以：被告戊○○○及被告丙○○係呂萬來（民國
    九十三年三月三十日歿）之妻及子，另育有甲○○、呂娥、
    乙○○、己○○、丁○○等子女。詎戊○○○利用呂萬來重
    病，基於意圖為自己不法所有之概括犯意，先於九十二年八
    月十五日，未經呂萬來同意，擅自取走呂萬來設於嘉義縣中
    埔鄉農會（下稱中埔鄉農會）開設之活期儲蓄存款帳戶之存
    摺及印章，至中埔鄉農會三層分部，以「呂萬來」名義偽填
    取款憑條，並持「呂萬來」之印章蓋印於取款憑條上，後交
    付承辦人員以行使，致使該經辦人員陷於錯誤，將呂萬來帳
    戶內新臺幣（下同）五十六萬元，提出轉存入戊○○○之帳
    戶內，續於九十三年二月二十五日，戊○○○與丙○○至前
    開農會辦事，經職員告知呂萬來尚有二百萬元定期存款，丙○○即基於與戊○○○上揭意圖為自己不法所有之犯意聯絡
    ，騎乘機車搭載戊○○○返回位於嘉義縣中埔鄉三層村桃子
    寮六號住處，未經呂萬來同意，擅自取走呂萬來上開帳戶之
    存摺、印章及存本取息儲蓄存款存單，再至農會，以「呂萬
    來」名義偽填取款憑條，並盜蓋「呂萬來」印章於該取款憑
    條及存本取息儲蓄存款存單，後持向不知情之農會經辦人員
    要求解約、提領款項轉存入戊○○○帳戶內，致使該農會之
    經辦人員因此陷於錯誤，而將呂萬來之定期存款二百萬元，
    解約、提出轉存入戊○○○帳戶內，皆足生損害於呂萬來及
    中埔鄉農會稽核帳務之正確性，因認被告戊○○○、丙○○
    共同涉犯刑法第二百十六條之行使第二百十條私文書罪嫌及
    第三百三十九條第一項之詐欺取財罪嫌。
二、按犯罪事實應依證據認定之，無證據不得認定犯罪事實；不
    能證明被告犯罪或其行為不罰者，應諭知無罪之判決，刑事
    訴訟法第一百五十四條第二項、第三百零一條第一項分別定
    有明文。又事實之認定，應憑證據，如未能發現相當證據，
    或證據不足以證明，自不能以推測或擬制之方法，以為裁判
    基礎；另認定犯罪事實應依證據，為刑事訴訟法所明定，故
    被告否認犯罪事實所持之辯解，縱屬不能成立，仍非有積極
    證據足以證明其犯罪行為，不能遽為有罪之認定，最高法院
    著有四十年臺上字第八十六號、三十年上字第一八三一號判
    例要旨可資參照。
三、公訴意旨認上訴人即被告（下稱被告）戊○○○、丙○○涉
    犯行使偽造私文書罪嫌及詐欺取財罪嫌，無非以告訴人呂娥
    、乙○○、己○○、丁○○之指訴為據，另有上述帳戶提領
    及匯入款項紀錄為憑。訊據被告戊○○○固坦承有於上揭時
    、地領取呂萬來帳戶內之活期存款五十六萬元及解除二百萬
    元定期存款，並將款項匯入自己帳戶，被告丙○○亦承認有
    於上揭時、地，騎乘機車搭載戊○○○至郵局解除呂萬來之
    二百萬元定期存款乙事，惟均否認有何偽造取款憑條私文書
    及詐欺取財之犯行，戊○○○辯稱：有經得呂萬生同意，提
    領供醫療及喪葬費之用等語，丙○○則以僅騎乘機車搭載戊○○○至農會辦理，並未共同偽造取款憑條等語置辯。經查
    ：
(一)呂萬來設於中埔鄉農會活期存款000-000-0000000-0號帳戶
    於九十二年八月十五日前之存款餘額為五十六萬九千九百七
    十七元，另有定期存款二百萬元，戊○○○則開設有活期儲
    蓄存款帳號000-000-0000000-0號帳戶，呂萬來上開帳戶內
    之存款五十六萬元，於九十二年八月十五日經提領並存入被
    告戊○○○上開帳戶內，另定期存款二百萬元則於九十三年
    二月二十五日經解約、提領並存入被告戊○○○上開帳戶內
    ，被告皆坦承上情，亦有附卷之中埔鄉農會編號０二二號活
    期儲蓄存款取款憑條、編號０一九號收入傳票、存本取息儲
    蓄存款存單、編號０六四號活期儲蓄存款取款憑條、編號０
    五一號收入傳票影本及中埔鄉農會客戶往來交易明細表等件
    亦明（參見九十四年度發查他字第二十九號卷，下稱發查他
    卷，第六至十五頁；九十四年度發查偵字第八十六號卷，下
    稱發查卷二，第三十四至三十七頁）。而本件之爭點即在於
    被告有無經得呂萬來之同意或授權而為上開之提領款項行為
    。
(二)證人甲○○於本院審理時證稱：約於九十二年即已聽過父親
    要將錢交母親處理，因父母親一起住，子女皆未與其同住，
    平時父親帳戶內之存款，母親可自行領用，約領四、五千元
    或一萬元不等，九十二年下半年父親仍可講話，確實有聽過
    七、八次父親告訴母親處理五十六萬元之事，也有聽過父親
    有二百萬元定期存款之事，對於匯入母親帳戶並無意見等語
    （參見本院卷第七十至七十七頁），衡情甲○○雖為被告戊○○○之子，惟本案所領取款項部分，並無證據顯示甲○○
    亦獲得利益，另告訴人所指述呂萬來土地部分亦無辦理移轉
    登記予甲○○之情，是並無得利可言，其證詞應無偏頗，且
    呂萬來之二百萬元定期存款，係九十二年二月六日存入，此
    有上揭存本取息儲蓄存款存單可佐，其於九十二年聽聞父親
    欲將錢交予母親處理等情，亦無不可信之疑，兼以戊○○○
    於偵查中以證人身分（尚未被列為被告）證稱：金錢係伊與
    呂萬來在管等語（參見發查卷二第二十頁），而於本院審理
    時供稱：呂萬來之錢本來就應該要給伊，生前也有交代，農
    會單子都交給伊等語（參見本院卷第六十九頁），觀之呂萬
    來與戊○○○為夫妻，兩人同住而未與子女共居，呂萬來係
    從事農耕，戊○○○並未外出工作，即呂萬來為家庭經濟來
    源，錢財共用，無違一般社會生活常態，是戊○○○得以告
    知需用，而持呂萬來之存摺、印章自行領用款項，有關呂萬
    來帳戶金錢，戊○○○主觀認知即為其夫妻間共用而無疑義
    ，亦無違常情。另輔以呂萬來於九十二年七月二十五日至同
    年八月九日間因腦中風在財團法人嘉義基督教醫院（下稱嘉
    基醫院）住院治療，經診斷有行動不良、言語不清之病情，
    又於九十二年九月八日至同年月十日間，因泌尿道感染在嘉
    基醫院住院治療，經診斷有左側大腦梗塞、併發右側肢體偏
    癱、肌肉力量約一分、無法行走、日常生活完全依賴他人、
    語言有困難等病情，此有嘉基醫院九十四年二月二日（九十
    四）嘉基醫字第０一四九號函、九十三年五月六日開具之診
    斷證明及檢送之病歷資料存卷為憑（參見九十三年度發查字
    第一二一四號卷，下稱發查卷一，第五、一三一頁），即呂
    萬來因中風，言語表達較為困難，但尚非完全無法言語，況
    且其亦非皆住院臥病在床，仍有返家休養之情，亦有證人甲○○證述及被告供承在卷，即戊○○○所為有得呂萬來同意
    處理金錢之辯解與證人證述相符，而前述呂萬來之帳戶明細
    ，於其生病期間亦有金錢領出紀錄（參見發查他卷第九、十
    頁），益徵戊○○○既為家管，並無在外謀生，呂萬來生病
    住院所需費用，由呂萬來存款支用，況其中風後住院或療養
    期間，印章、存摺等件由戊○○○保管，而呂萬來有提及上
    開提領款項之金錢處理交由戊○○○處理乙事，亦有證人甲○○證述足佐，是以衡諸上情，呂萬來將其印章及存摺交予
    唯一與其同住之戊○○○保管，並概括授權處理乙情，要屬
    可信，被告持呂萬來真正之印章及存摺至上揭農會領款，既
    認係經過呂萬來之同意，則何來偽造文書可言，得否僅憑上
    開存款匯入戊○○○之帳戶，即認定其主觀上有不法所有之
    意圖或偽造存款憑條私文書之犯意，仍有可疑。至於戊○○○所辯稱呂萬來生前已言：「他先死錢就給我，我先死錢就
    給他」等語，參以呂萬來與戊○○○係夫妻，並未與子女同
    住，呂萬來為家庭經濟來源，錢財共用，無違一般社會生活
    常態，是否得以於呂萬來帳戶自九十二年一月一日至同年八
    月十五日間，存款餘額約三十二萬元至五十六萬餘元間，被
    告戊○○○上開帳戶之存款餘額至多二萬餘元，少則僅有四
    百二十八元等情，即呂萬來之財力遠優於戊○○○，被告戊○○○果若辭世在先，呂萬來能自被告戊○○○處繼承之遺
    產寥寥無幾，而推斷呂萬來無由對被告戊○○○表示上開何
    人先死即將錢給另一人之表示，仍非無疑。
(三)至於丙○○部分，業據共同被告戊○○○於本院審理時以證
    人身分證述：與呂萬來同住，丙○○並不知悉二百萬元定期
    存款之事，因農會人員告知，該定存係指定呂萬來之名，若
    呂萬來去世後即無法領取，丙○○始載伊回家拿存單、印章
    辦理，存單係薄薄一張紙等語（參見本院卷第八十、八十四
    頁），而被告丙○○於偵查及本院審理時皆供承：當日農會
    人員告知，即騎乘機車搭載母親回住處拿存單、印章等件，
    該印章及存單皆係父母親保管，即再至農會辦理解除定期存
    款，並將款項匯入母親帳戶中等語（參見發查他卷第二十二
    頁、本院卷第九十四、九十五頁），即丙○○事前並不知有
    該二百萬元定期存款一事，應屬無疑。然佐之被告戊○○○
    所供述前已知有二百萬定期存款，並知悉定期存款係一紙存
    款憑條為據一節，即農會人員所告知，應係徵詢戊○○○有
    關該二百萬元定期存款應如何處理，而非係告知有該二百萬
    元定期存款之事，即戊○○○於九十三年二月二十五日之前
    ，是否並未知悉該筆定期存款，而由農會之職員告知有該筆
    定期存款之存在，始臨時起意決定將該筆款項解約提領並存
    入被告戊○○○之上開帳戶內，尚非無疑。再者，所謂詐欺
    取財罪之不法所有意圖，必須行為人主觀上具有追求客觀違
    法之財產利益之不法意圖，始足當之。而丙○○既為戊○○○之子，基於晚輩協助長輩之人情道理，於當日知悉該二百
    萬元定期存款之事，騎乘機車搭載戊○○○返家拿取存單及
    印章，並至農會辦理相關事宜，而將父親存款匯入母親帳戶
    ，應無違常情，況上開二百萬元亦非匯入丙○○之帳戶，並
    無積極證據顯示丙○○亦因而獲有上開二百萬元之利益，難
    認其主觀上有不法所有意圖，另其對於父親之存款匯入母親
    之帳戶，縱表示同意，是否即當該於意圖為第三人不法之所
    有，亦有可疑。由前述戊○○○是否有行使偽造取款憑條及
    詐欺取財之犯意，已難證明，則被告丙○○是否同為共犯，
    即亦難率斷。公訴意旨單憑被告丙○○與戊○○○一同辦理
    解除定期存款而匯入戊○○○帳戶一節，即認定丙○○與戊○○○間具共同之犯意聯絡及行為分擔，亦顯無積極證據足
    堪為憑。
(四)按稱詐欺者，係指行為人行使詐術（即傳達不實之訊息）使
    相對人陷於錯誤而為財產之處分，並因此造成整體財產上之
    損害之謂。而乙種活期存款戶與金融機關之間為消費寄託關
    係。第三人持真正存摺並在取款憑條上盜蓋存款戶真正印章
    向金融機關提取存款，金融機關不知其係冒領而如數給付時
    ，為善意向債權之準占有人清償，依民法第三百十條第二款
    規定，對存款戶有清償之效力。至第三人持真正存摺而蓋用
    偽造之印章於取款條上提取存款，則不能認係債權之準占有
    人（最高法院七十三年度第十一次民事庭會議決議參照）。
    即銀行等金融機關，於民事契約關係上，除非有重大過失或
    明知之情形，否則銀行等金融機關不負責任，因此只要並非
    偽造之印章，銀行等金融機關亦無要求提出授權書等件以證
    明領款人即為權利人抑或有無逾越權限，從而使用真正之印
    章、存摺領款，銀行等金融機關應無陷於錯誤可言。況且，
    本案被告戊○○○至農會解除呂萬來之定期存款二百萬元，
    係農會職員告知可為辦理一節，業據被告供承在卷，已如上
    述，即農會承辦人員亦知悉該情，即難謂有何陷於錯誤之可
    言。
(五)綜上，本案既經證人甲○○證述戊○○○處理呂萬來金錢已
    得其事前之概括授權，而相關之存摺、印章及存單亦交由戊○○○保管，即戊○○○有得同意領取呂萬來之帳戶內款項
    等情，至於丙○○辯稱當日知悉有該二百萬元定期存款而騎
    乘機車搭載戊○○○辦理，亦難認有何不法所有之犯意聯絡
    及行為分擔可言，況本件被告之辯解縱屬不能成立，仍無積
    極證據足以證明其犯罪行為，即不能遽為有罪之認定，是尚
    無積極證據足證被告有公訴意旨所稱犯行，不能僅憑有領、
    匯款紀錄，以推測或擬制之方法，認定被告辯解不足採，而
    為裁判之基礎，是其為訴訟上之證明，既未達於通常一般人
    均不致有所懷疑，得確信其為事實之程度者，而有合理之懷
    疑存在，難遽為被告不利之認定，此外，復查無其他積極證
    據，足為被告不利之認定，既不能證明其犯罪，自應為其無
    罪之諭知。
四、原審疏未詳究上情，對被告遽予論罪科刑，自非允洽。被告
    上訴意旨指摘原判決不當，為有理由。而按檢察官依刑事訴
    訟法簡易訴訟程序聲請簡易判決處刑之案件，如法院於審理
    後，認應為無罪、免訴、不受理或管轄錯誤判決之諭知者，
    應適用通常訴訟程序審判之，為刑事訴訟法第四百五十二條
    所明文規定；對於簡易判決之上訴，準用刑事訴訟法第三編
    第一章及第二章之規定，管轄第二審之地方法院合議庭受理
    簡易判決上訴案件，應依通常程序審理，其認案件有應依通
    常訴訟程序審判誤依簡易判決處刑之情形者，原審所行訴訟
    程序因有重大瑕疵，自應撤銷原判決，逕依通常訴訟程序為
    第一審判決，法院辦理刑事訴訟簡易程序案件應行注意事項
    第十四條亦有明定。是以，本院第二審合議庭既認本件不能
    證明被告犯行使偽造私文書罪及詐欺取財罪，原判決即無可
    維持，自應由本院將原判決撤銷，並改依第一審通常程序審
    判，而為無罪之判決。
五、至於檢察官上訴意旨另以：被告丙○○於九十二年十月間，
    乘呂萬來中風言語不清、臥病在床之際，持呂萬來之土地所
    有權狀、印鑑證明書及印鑑章，委由不知情之土地代書何思
    遠，將呂萬來名下所有，座落嘉義縣中埔鄉○○○段83、83
    之2、83之3、84、103之1、103之3、104、9之5、25之2、28
    之1、71、74之1、85、88之2、97之13、103地號之十六筆土
    地，以贈與為由，向嘉義縣水上地政事務所辦理所有權移轉
    登記，全數移轉登記於被告丙○○名下，使該管公務員於九
    十二年十一月二十日將上開不實事項登載於職務上所掌之土
    地登記簿，致告訴人呂娥、乙○○、己○○、丁○○喪失對
    土地之繼承權，因認被告尚涉有刑法第二百十六條、第二百
    十條之行使偽造文書罪嫌云云。惟查，此部分業經檢察官於
    偵查中調查相關證據，認告訴人上開指訴，實乃臆測之詞，
    難以採信為真。此外，復查無其他積極證據足證被告丙○○
    有何犯嫌，應認被告丙○○此部分之犯罪嫌疑不足，然此部
    分若成立犯罪，因與前開聲請簡易判決處刑部分具有連續犯
    之裁判上一罪關係，爰不另為不起訴處分在案，另據證人丁○○於偵查中證述：二十年前在家中聽到，當時父、母親、
    甲○○、丙○○及父親朋友宋榮造在場，父親表示要將土地
    分給甲○○及丙○○，女兒出嫁則給五十萬元當嫁妝，確有
    拿到五十萬元等語（參見發查卷二第十九頁），而乙○○亦
    陳稱結婚時確有拿到五十萬元等語（同前卷頁），至於己○○、庚○○亦表示上開談分家時並未在現場，惟事後已聽說
    等情（同前卷第二十頁），又證人甲○○於本院審理時證稱
    ：二十年前父親即有表示土地要分給兒子，而女兒有嫁妝等
    語（參見本院卷第七十一頁），顯見呂萬來生前即已將其所
    有之土地分予甲○○及丙○○，而女兒則以金錢分配當作嫁
    妝，應非虛妄，是被告所執呂萬來於二十年前即已表示土地
    分配給兒子，當時有一位地理師在場等辯解，被告戊○○○
    於本院供稱之呂萬來已說過將土地分給兒子，女兒有嫁妝等
    語，皆非無據，堪信為真實，復查無其他積極證據足證被告
    丙○○有何犯行，應認被告此部分之犯罪嫌疑不足，而上開
    偽造私文書等既為本院為無罪判決之諭知，此部分縱成立犯
    罪，亦與本罪無裁判上一罪關係，既未經檢察官起訴，本院
    亦無從審酌，應由檢察官另為適法之處理，附此敘明。
據上論斷，應依刑事訴訟法第四百五十二條、第四百五十五條之
一第一項、第三項、第三百六十九條第一項前段、第三百六十四
條、第三百零一條第一項前段，判決如主文。
中    華    民    國    95    年    12    月    20    日
                  刑事第二庭  審判長法  官  沈福財
                                    法  官  盧鳳田
                                    法  官  林青怡
上列正本證明與原本無異。
如不服本判決，應於判決送達後10日內向本院提出上訴狀（應附
繕本）。告訴人或被害人如對於本判決不服者，應具備理由請求
檢察官上訴，其上訴期間之計算係以檢察官收受判決正本之日期
為準。
中    華    民    國    95    年    12    月    20    日
                                    書記官  李佳惠


司法院資訊處製作；財團法人民間司法改革基金會備份。
